【裁判字號】    90,上易,3603
【裁判日期】    901130
【裁判案由】    妨害名譽
【裁判全文】
臺灣高等法院刑事判決                            九十年度上易字第三六三號
    上  訴  人
    即  被  告  乙○○
右上訴人因妨害名譽案件，不服臺灣台北地方法院九十年度自字第三八○號，中華民
國九十年九月六日第一審判決，提起上訴，本院判決如左：
    主  文
上訴駁回。
    事  實
一、乙○○與甲○○前經友人介紹，由乙○○與中華音樂科技發展協會、南朝實業有
    限公司訂立契約，並由甲○○於該契約中簽名擔任顧問，合作中華民族藝術民謠
    歌唱大賽之籌備。嗣乙○○因該契約履行有所糾紛，竟基於侮辱甲○○之故意，
    於民國九十年五月三日下午五時二十分許，在其自備小轎車上掛上書寫「內政部
    甲○○大騙子」等文字之白色大布條，前往甲○○任職位於台北縣新店市○○路
    ○段二二四號內政部檔案室辦公室門口為不特定多數人可共見共聞之處所停放，
    使往來路人均為之側目，足以毀損甲○○之名譽。
二、案經自訴人提起自訴。
    理  由
一、上訴人即被告乙○○未於本院調查及審理時到庭，惟據其於原審固不否認經由朋
    友介紹與自訴人甲○○認識，且立有上述契約，及因契約履行不能之原因於右開
    時、地，以前述方式，指摘自訴人為大騙子之行為，核與自訴人指訴及證人即內
    政部檔案室辦公室駐衛警李光華結證之情節相符，惟矢口否認有何公然侮辱犯行
    ，辯稱：係因自訴人對伊吹噓其多有辦法，並要伊拿錢出來辦歌唱比賽，騙了伊
    新台幣（下同）五百萬元，所以才以這種方式逼自訴人還錢，現在已經委託律師
    要告自訴人詐欺，其所述均為真實，並無公然侮辱云云，並提出告訴狀影本一份
    為據。
二、按言論自由為人民之基本權利，憲法第十一條有明文保障，國家應給予最大限度
    之維護，俾其實現自我、溝通意見、追求真理及監督各種政治或社會活動之功能
    得以發揮。惟為兼顧對個人名譽、隱私及公共利益之保護，法律尚非不得對言論
    自由依其傳播方式為合理之限制，此為司法院大法官會議釋字第五０九號解釋文
    所揭諸者，是言論自由自應有其限制，而非漫無邊際。
三、經查本案被告在自訴人上班處所外之大馬路旁拉白布條，已達不特定多數人得以
    共見共聞之狀態，此業經證人李光華證述：當時我值勤、剛好下班時分，我看到
    白布條拉在大門口在一個轎車上面，旁邊愈來愈多人來看等語相符；又「大騙子
    」一詞，依一般社會通念已足達貶損個人之聲譽；是本案應審究者係被告所為上
    述行為有無公然侮辱之犯意？查本案之肇因縱有如被告所言，係因自訴人曾誇大
    其詞稱自己多有辦法，以致促其與第三人簽下合約，然此亦僅關乎自訴人個人言
    行是否如一之私德，而與他人無關，況自訴人於該契約中僅列名「顧問」，非契
    約當事人；且契約如有何履行不能或有瑕疵，其原因非僅一端，若被告自覺權益
    受損，自應循合法途徑以資救濟，詎被告在真相未明前，徒憑己意，在不特定之
    多數人得共聞共見之場合，濫指告訴人為大騙子，被告如此將私人間糾紛訴諸群
    眾之手段，顯然與其欲訴求之目的並不相當，已逾越社會相當性，不應受言論自
    由之保護，更無何自衛、自辯或求公益可免其責之理，縱被告事後已對自訴人提
    起詐欺告訴為據，亦不解其責。本件事證明確，被告犯行已堪認定，應依法論科
    。
四、次按刑法第三百十條誹謗罪之成立，必須意圖散布於眾，而指摘或傳述足以毀損
    他人名譽之具體事實，倘僅抽象的公然為謾罵或嘲弄，並未指摘具體事實，則屬
    刑法第三百零九條第一項公然侮辱罪範疇，最高法院八十六年台上字第六九二０
    號判例可資參照。核被告行為並未具體指摘或傳述何事實，僅係漫指自訴人為大
    騙子，是應該當刑法第三百零九條第一項之公然侮辱罪。原審認被告罪證明確，
    適用刑法第三百零九條第一項、第四十一條第一項前段，罰金罰鍰提高標準條例
    第一條前段、第二條之規定及審酌被告之素行、犯犯罪動機、手法、所生損害及
    犯罪後態度等一切情狀，量處拘役三十日，並諭知易科罰金之折算標準。同時說
    明被告所為，並非刑法第三百十條之誹謗罪，惟自訴人指訴之具體法條並不拘束
    本院就罪名之認定，自毋庸變更起訴法條。其認事用法及量刑尚無不合，被告具
    狀上訴未附理由，指摘原判決不當，為無理由，應予駁回。
五、本件被告經合法傳喚，無正當理由不到庭，依法得不待其陳述，逕行判決，併此
    敘明。
據上論斷，應依刑事訴訟法第三百七十一條、第三百六十八條，判決如主文。
本案經檢察官沈世箴到庭執行職務。
中      華      民      國      九十      年      十一    月    三十    日
                              臺灣高等法院刑事第二十一庭
                                  審判長法  官  葉  騰  瑞
                                法  官  江  國  華
                                        法  官  莊  明  彰
右正本證明與原本無異。
不得上訴。
                                        書記官  廖  嫣   雯
中      華      民      國      九十      年      十一    月    三十    日
附錄：本判決論罪科刑法條全文
刑法第三百零九條
公然侮辱人者，處拘役或三百元以下罰金。
以強暴犯前項之罪者，處一年以下有期徒刑、拘役或五百元以下罰金。


司法院資訊處製作；財團法人民間司法改革基金會備份。
